【裁判字號】    96,訴,1781
【裁判日期】    970723
【裁判案由】    給付價金
【裁判全文】
臺灣臺北地方法院民事判決              96年度訴字第1781號
原      告  乙○○
訴訟代理人  高宏文律師
複代理人    丙○○
被      告  甲○○
訴訟代理人  張伯時律師
被      告  丁○○
                        樓
上列當事人間給付價金事件，本院於中華民國97年7月9日言詞辯
論終結，判決如下：
    主  文
被告甲○○應給付原告新台幣貳佰貳拾捌萬貳仟零陸拾柒元及自
民國九十六年一月十九日起至清償日止，按年息百分之五計算之
利息。
原告其餘之訴駁回。
訴訟費用由被告甲○○負擔二分之一，餘由原告負擔。
本判決第一項於原告以新台幣柒拾陸萬元為被告甲○○供擔保後
，得假執行。但被告甲○○如以新台幣貳佰貳拾捌萬貳仟零陸拾
柒元為原告預供擔保，得免為假執行。
原告其餘假執行之聲請駁回。
    事實及理由
甲、程序部分：
一、按其他因不動產涉訟者，得由不動產所在地之法院管轄，民
    事訴訟法第10條第2項定有明文；另按，所謂其他因不動產
    涉訟，係指因不動產之物權或其分割或經界以外，與不動產
    有關之一切事項涉訟者而言。經查，本件被告甲○○及丁○
    ○之住所雖均於台北縣三重市，然本件原告據以請求甲○○
    給付價金、丁○○塗銷所有權移轉登記之不動產乃均坐落於
    台北市中正區而位於本院之轄區內，揆諸首揭規定，本件自
    應由前開不動產之所在地之法院即本院管轄，故本院自有管
    轄權，合先敘明。
二、復按，訴狀送達後，原告不得將原訴變更或追加他訴，但請
    求之基礎事實同一或不甚被告之防禦及訴訟之終結，不在此
    限。被告於訴之變更或追加無異議，而為本案之言詞辯論者
    ，視為同意變更或追加。另按，不變更訴訟標的，而補充或
    更正事實上或法律上陳述者，非為訴之變更或追加，民事訴
    訟法第255條第1項第2款、第2項、同法第256條分別定有明
    文。經查，本件原告起訴時僅列甲○○為被告，並聲明：被
    告應給付原告新台幣（下同）229萬元，及自本準備狀送達
    之翌日起至清償之日止，按年息5％計算之利息。嗣於民國
    96年6月25日言詞辯論期日將前開聲明第1項之利息起算日更
    正為自起訴狀繕本送達翌日；復於97年4月15日民事辯論意
    旨續狀追加丁○○為被告，除原先之聲明外，另增列第2項
    聲明為：丁○○應將台北市○○區○○段1小段建號第28號
    、門牌號碼為台北市○○街149號之建物，於95年11月29日
    所為之所有權轉登記予以塗銷。核原告所追加之被告丁○○
    為台北市○○區○○段1小段793地號土地（下稱793地號土
    地）及台北市○○街149號房屋（下稱系爭房屋）之登記名
    義人，與原告所主張之價金給付請求權係基於同一之事實，
    而訴訟及證據資料，在相當程度範圍內有一體性，可互相援
    用，進而解決兩造間之紛爭，其請求之基礎事實同一。且甲
    ○○、丁○○就追加部分均無異議為本案言詞辯論，依前揭
    規定意旨，此追加丁○○為被告之部分，應准許之。又核原
    告所為原聲明第1項之變更，乃不變更訴訟標的而更正利息
    起算日於事實上之陳述，按諸上揭規定及說明非屬訴之變更
    或追加，核無不可，亦應予准許。
乙、實體方面：
一、原告主張：伊於95年8月4日與甲○○簽立不動產買賣契約書
    （下稱系爭契約書），約定將伊所有之793地號土地、訴外
    人鄭秦愛珠（於95年8月26日死亡，由伊繼承鄭秦愛珠之權
    利）向財政部國有財產局台灣北區辦公室（下稱國有財產局
    ）承租並已申請購買之台北市○○區○○段1小段791地號土
    地（下稱791地號土地）暨鄭秦愛珠所有之系爭房屋，以480
    萬元出售予甲○○。詎料，甲○○於支付251萬元並自伊處
    取得相關移轉登記所需文件後，便不再支付其餘價金，且甲
    ○○於95年11月間於未經伊之同意下，擅自命訴外人江載鄉
    將793地號土地及系爭房屋移轉登記予丁○○，致伊喪失系
    爭房屋所有權後遭國有財產局於95年12月19日以台財產北處
    字第0950054843號函註銷伊申購791地號土地之申購案，致
    伊無法以系爭房屋所有權人之身分向國有財產局承購791地
    號土地而受有損害；又伊並無將793地號土地及系爭房屋移
    轉登記予丁○○之意思，是甲○○移轉793地號土地及系爭
    房屋予丁○○之移轉登記應屬無效。為此依民法第267條請
    求甲○○給付229萬元之剩餘款，及塗銷甲○○將793地號土
    地及系爭房屋移轉予丁○○之所有權移轉登記，並聲明：(一)
    甲○○應給付原告229萬元，及自起訴狀繕本送達之翌日起
    至清償日止，按年息5％計算之利息；(二)丁○○應將台北市
    中正區○○段○○段建號第28號、門牌號碼為台北市○○街
    149 號之建物，於95年11月29日所為之所有權轉登記予以塗
    銷；(三)願供擔保，請准宣告假執行。
二、被告甲○○、丁○○則以：甲○○於95年8月11日給付原告
    第2期備證款時，業已給付原告216萬元，超過第1期之簽約
    款及第2期之備證款，原告乃將所有過戶證件交付與甲○○
    ，由甲○○分別完成過戶之登記手續，是甲○○並無違反系
    爭契約書之約定。況原告既未能承買國有財產局所有之791
    地號土地，再將之轉賣與甲○○，原告自不得主張依系爭契
    約書之約定請求甲○○給付尾款。又依照系爭契約書之約定
    ，793地號土地及系爭房屋之移轉登記是給甲○○或其指定
    之人，是就793地號土地及系爭房屋並無移轉登記無效之問
    題等語置辯，並聲明：(一)原告之訴及假執行之聲請均駁回；
    (二)如受不利判決，願供擔保請准宣告免為假執行。
三、兩造不爭執事項：
（一）原告與甲○○於95年8月4日簽立系爭契約書，約定由甲○
      ○買受原告所有之793地號土地、鄭秦愛珠向國有財產局
      承租並已申購購買之791地號土地、鄭秦愛珠所有之系爭
      房屋，並約定價金為480萬元。
（二）鄭秦愛珠為原告之母親，於95年8月26日過世，原告為鄭
      秦愛珠之繼承人。原屬鄭秦愛珠所有之系爭房屋已於95
      年9月28日辦理分割繼承登記為原告所有。
（三）原告前申請國有財產局申請讓售791地號土地，但遭國有
      財產局以該土地上建物已於95年10月2日以買賣方式移轉
      予丁○○，故原告非國有土地上私有建築物所有人，依據
      辦理國有財產法第52條之2讓售案件注意事項第13點第2項
      第(3)款規定，不合讓售法令規定，註銷原告之申購案。又
      791地號土地於97年6月13日以買賣為由登記於丁○○名下
      ，又丁○○係以240萬元向國有財產局購得。
（四）原告於95年8月11日將不動產辦理移轉登記之文件資料交
      予甲○○後，甲○○於同年月14日就793地號土地申報增
      值稅及契稅，同年月21日完成過戶登記。系爭房屋亦於95
      年8月14日申報契稅，因鄭秦愛珠過世而撤銷契稅之申報
      ，直至95年9月28日原告完成繼承登記後，甲○○方於同
      年10月2日申請過戶登記，並於同年11月29日完成過戶登
      記。
（五）甲○○僅依約交付原告251萬元，並未支付其餘價款。
四、兩造之爭點及論述：
    原告主張甲○○未支付買賣契約之餘款，並違約就不動產辦
    理移轉登記，故其自得訴請甲○○給付尾款及丁○○為塗銷
    登記等情，為被告所否認，並以前揭情詞情詞置辯，故本件
    之主要爭點厥為：(一)甲○○是否有給付尾款之義務，如有金
    額為何？(二)又現不動產登記於丁○○名下，是否為無效之登
    記致使原告得訴請塗銷？現就本件之爭點析述如后：
（一）關於甲○○是否有給付尾款之義務部分：
    1.按國有非公用財產類之不動產，於民國35年12月31日以前
      已供建築、居住使用至今者，其直接使用人得於民國104
      年1 月13日前，檢具有關證明文件，向財政部國有財產局
      或所屬分支機構申請讓售。經核准者，其土地面積在500
      平方公尺以內部分，得按第一次公告土地現值計價。國有
      財產法第52條之2定有明文。另前所稱國有土地之直接使
      用人，係指本法民國89年1月14日修正施行前已使用，讓
      售時仍繼續使用之地上私有建築物所有人或實際分戶使用
      人。國有財產法施行細則第55條之3第2項亦定有明文。經
      查：
    (1)系爭房屋原係原告之繼承人鄭秦愛珠所有，並由鄭秦愛珠
      承租791地號土地，又系爭房屋並於95年9月28日分割登記
      為原告所有，依據前開規定，原告本屬國有財產法所規定
      之直接使用人，得申請因取得系爭房屋所有權後，向國有
      財產局申請讓售791地號土地，然甲○○卻因原告於同年1
      0月2日將系爭房屋以買賣方式移轉登記予丁○○，致使原
      告遭國有財產局台灣北區辦事處以95年12月19日台財產北
      處字第0950054843號書函註銷申購案。此有國有財產局台
      灣北區辦事處台財產北處字第950054843號、960037587號
      函在卷可參（分見本院卷第10、11、57、58頁）。顯見，
      國有財產局因原告喪失系爭土地上之建物所有權，故註銷
      原告對791地號土地之申購權，使原告無法取得系爭土地
      ，進而無法移轉該土地予被告。
    (2)又原告雖經國有財產局註銷對791地號土地之申購權，但
      仍得以向國有財產局價購系爭土地之權利。然系爭契約既
      同時載明由原告出售791地號、793地號土地及系爭房屋，
      亦即原告與甲○○於簽約時，已知原告因符合國有財產法
      相關規定，故得以較低之價格申購791地號土地，方與甲
      ○○就系爭契約之價金達成合致，倘原告尚須以目前市面
      上價格向國有財產局購得791地號土地方得再行出售予甲
      ○○時，其與甲○○訂立系爭契約時，所約定之價金應遠
      高於系爭契約所定之480萬元。而系爭契約既未約定原告
      至遲應於何時辦理申購791地號土地完畢，甲○○卻於自
      原告處取得系爭房屋移轉登記所需之文件後，即委請江載
      鄉代書將系爭建物移轉與丁○○，致使原告喪失申購791
      地號土地之權利，且由丁○○向國有財產局購得791地號
      土地時，支付款項為240萬元。甲○○未限期原告取得791
      地號土地，即委請他人將系爭房屋登記予丁○○，嗣後再
      由丁○○逕向國有財產局價購791地號土地，並辯稱因可
      歸責原告之事由致給付不能，顯有違誠信。況系爭契約第
      12條前段規定「本契約如有未盡事項，悉遵有關法令或善
      良習慣行之。」（見本院卷第8頁）。綜上，本件原告給
      付不能之原因應係可歸責於被告之行為，原告當可依民法
      第267條之規定，請求對待給付。
    2.復按，當事人之一方因可歸責於他方之事由，致不能給付
      者，得請求對待給付。但其因免給付義務所得之利益或應
      得之利益，均應由其所得請求之對待給付中扣除之。民法
      第267條定有明文。查，791地號土地，面積為12平方公尺
      ，依53年第1次公告土地現值每平方公尺662元，核計售價
      為7,944元，此有國有財產局台灣北區辦事處台財產北處
      字第960037587號函在卷可參（見本院卷第58頁）。原告
      得向甲○○請求給付之金額自應扣除扣除向國有財產局購
      買系爭土地所應支付之7,944元後，應為2,282,067元。
（二）關於原告得否訴請丁○○為塗銷登記部分：
      原告雖稱系爭不動產移轉至丁○○為無效，故伊自得訴請
      丁○○為塗銷登記。然按，無效，係指法律行為當然、自
      始、確定不發生效力。「無效之法律行為」其法律效果將
      嚴重限制私法自治原則及影響第三人，故法律行為無效者
      ，應以法律有明文規定者為限。查，系爭契約第5條前段
      約定「辦理產權移轉登記時，有關權利人名義得由買方自
      訂，賣方絕無異議。」。（見本院卷第7頁）。本件甲○
      ○本得自行決定其所購入不動產之登記名義人，丁○○既
      係因甲○○之意思而登記為所有權人，亦難認法律行為有
      何無效之情事，原告以無效為由訴請丁○○塗銷登記，為
      無理由，應予駁回。
五、綜上所述，本件因可歸責於被告之行為，致原告無法取得73
    1地號土地所有權進而移轉予被告，原告於扣除免給付義務
    所得之利益後，自得請求甲○○給付2,282,067元及自起訴
    狀繕本送達翌日（即96年1月19日）起至清償日止，按年息5
    ％計算之利息。至原告逾此部分之請求，即屬無據，應予駁
    回。
六、兩造陳明願供擔保，聲請宣告假執行或免為假執行，經核原
    告勝訴部分，合於法律規定，爰分別酌定相當之擔保金額宣
    告之；原告其餘假執行之聲請，因訴之駁回而失所依據，不
    予准許。
七、因本件事證已臻明確，兩造其餘主張陳述及所提之證據，經
    本院斟酌後，認與判決結果不生影響，均毋庸再予論述，附
    此敘明。
八、訴訟費用負擔之依據：民事訴訟法第79條、第85條第1項。
中    華    民    國    97    年    7     月    23    日
                  民事第四庭    法  官  黃柄縉
以上正本係照原本作成
如對本判決上訴，須於判決送達後20日內向本院提出上訴狀
中    華    民    國    97    年    7     月    23    日
                                書記官  王黎輝


司法院資訊處製作；財團法人民間司法改革基金會備份。
